【裁判字號】    91,上易,780
【裁判日期】    920107
【裁判案由】    遷讓房屋等
【裁判全文】
臺灣高等法院民事判決  九十一年度上易字第七八○號
    上  訴  人  乙○○
                甲○○
    被 上訴 人  丙○○
右當事人間請求遷讓房屋等事件，上訴人對於中華民國九十一年五月三十日台灣台北
地方法院九十年訴字第六三九一號第一審判決提起上訴，本院判決如左：
    主      文
上訴駁回。
第二審訴訟費用由上訴人乙○○、甲○○負擔五分之二，餘由上訴人甲○○負擔。
    事      實
甲、上訴人方面：
一、聲明：
（一）原判決不利於上訴人部分均廢棄。
（二）右廢棄部分駁回被上訴人第一審之訴。
二、陳述：除與原判決記載相同者，茲予引用外，補稱：
（一）協議書第三條之約定本旨，上訴人乙○○並非承諾將台北市○○○路○段一七
      五巷三五弄七號四樓（下稱系爭房屋）連同頂樓增建物及基地持分（合稱系爭
      房地）過戶給被上訴人，而係承諾無條件將系爭房地交付被上訴人全權處分，
      並以房屋出售價款優先清償系爭房地貸款本息及費用。被上訴人業將系爭房地
      所有權出售並移轉登記於訴外人龍柏蘭名下，足見系爭房地並無被上訴人所指
      須無人占有始得處分之問題，而被上訴人既已處分，自無其所稱每月有新台幣
      （下同）九萬九千九百三十九元代為繳納貸款利息之損害可言。
（二）上訴人乙○○本係依協議書自始占有系爭房地，縱逾期未償付系爭房地貸款，
      要屬債務不履行，並非無權占有，更無侵權行為。
（三）果因上訴人之占有系爭房地致被上訴人受有損害，亦應僅於相當於租金之不當
      得利，蓋系爭房地僅為貸款之擔保，系爭房地之占有使用與被上訴人貸款債務
      並無直接關係。
三、證據：援用原審之立證方法。
乙、被上訴人方面：
一、聲明：駁回上訴
二、陳述：除與原判決記載相同者，茲予引用外，補稱：
（一）被上訴人雖將系爭房地出賣予訴外人龍柏蘭，並於九十年十二月三日移轉登記
      於龍伯龍名下，惟系爭房屋尚在上訴人無權占用下，被上訴人無法履行交付建
      物之義務，致龍伯蘭尚未交付全額之買賣價金於被上訴人，被上訴人因此無法
      清償貸款，每月仍需支付九萬九千九百三十九元之利息，此與上訴人拒絕遷讓
      間自有因果關係，在上訴人遷讓返還系爭房屋前，被上訴人之損害仍屬繼續發
      生。
（二）按損害賠償，除法律另有規定或契約另有訂定外，不僅需填補債權人所失利益
      ，應需填補債權人所受損害。則上訴人明知系爭建物向銀行貸款，每月繳款金
      額九萬九千九百三十九元，卻占用系爭建物，阻撓法院強制執行，致使被上訴
      人無法取回建物處理，除使上訴人受有相當於租金之不當得利之消極損害外，
      亦使被上訴人無法取得買賣價金以償還貸款本金，致繼續每月需額外支付九萬
      九千九百三十九利息之積極損害，被上訴人因希望儘速解決高額貸款之問題，
      避免個人信用破產，僅請求賠償積極損害，而未請求相當於租金之消極損害，
      上訴人自應依侵權行為之規定連帶負損害賠償責任。
（三）被上訴人以系爭房地貸款一千二百五十萬元，已由上訴人乙○○取走花用，嗣
      因房價低迷，僅以一千萬元出售系爭房地予龍伯蘭，故除龍伯蘭所支付之一百
      萬元價金，被上訴人尚須自行支付二百五十萬元予銀行，以供償還貸款本金之
      用。從而系爭房地之出售款項均係供償還貸款本金之用，與上訴人拒不遷出致
      每月需額外支付之利息，乃屬二事，上訴人主張應予扣抵云云，並無理由。
三、證據：除援用原審之立證方法外，補提不動產買賣契約、台北市○○區○○段二
    小段八○五、八○六地號土地登記謄本及台北市○○區○○段二小段一九四七建
    號登記謄本為證。
    理      由
甲、程序方面：
    按訴訟繫屬後，為訴訟標的之法律關係，雖移轉於第三人，於訴訟無影響，民事
    訴訟法第二百五十四條第一項前段定有明文。又所謂於訴訟無影響，係指當事人
    不因為訴訟標的之法律關係移轉於第三人，而影響其程序上當事人適格之要件及
    實體上關於為訴訟標的法律關係之要件。且於為訴訟標的之法律關係係物權請求
    時，其訴訟標的物之移轉，亦有上開規定之適用 (最高法院六十一年台再字第一
    八六號判例、六十九年度台上字第一六四一號判決要旨參照) 。本件被上訴人於
    九十年十一月十四日起訴時為系爭房地之所有人，嗣於訴訟繫屬後之九十年十二
    月三日將系爭房地移轉登記於訴外人龍伯蘭所有，此有被上訴人提出之土地及建
    物登記謄本附卷可憑（見本院卷五一至五五頁），則依前開說明，被上訴人本於
    所有權之作用而訴請上訴人遷讓房屋及賠償損害，仍不影響其當事人適格及為訴
    訟標的法律關係之要件，先予敘明。
乙、實體方面：
一、被上訴人起訴主張：上訴人乙○○因需金錢周轉，於八十八年八月二十四日與被
    上訴人簽訂協議書，約定將系爭房地移轉登記為被上訴人名義所有，並以被上訴
    人之信用出名向中國國際商業銀行城中分行（下稱中國商銀）借款一千二百五十
    萬元，貸得款項全部由上訴人乙○○支領使用，日後該貸款之繳息及清償之責任
    亦全部由上訴人乙○○負擔，前述貸款若有一期逾期未按時繳息還款，上訴人乙
    ○○承諾即時無條件將系爭房地交付被上訴人全權處分。嗣上訴人乙○○自八十
    九年三月起，即未依約繳付每期九萬九千九百三十九元之貸款利息，經被上訴人
    催促，上訴人乙○○仍置之不理，被上訴人即先行代為繳納，並對乙○○提起遷
    讓房屋之訴訟。詎被上訴人持上開遷讓房屋之勝訴確定判決，聲請法院民事執行
    處強制執行，上訴人甲○○竟住居於系爭房屋四樓並使用如附圖所示頂樓增建物
    之廚房及衛浴設備，上訴人乙○○及原審共同被告郭芳君則占用如附圖所示之頂
    樓增建物，並主張該增建部分未在上開遷讓房屋確定判決範圍內，致執行法院就
    上訴人所占用部分均不予執行，為此本於民法第七百六十七條規定，請求上訴人
    及原審共同被告郭芳君自附圖所示之頂樓增建物（面積九九．八七平方公尺）遷
    出並將該建物交還被上訴人，上訴人甲○○自系爭房屋遷出並交還被上訴人；另
    依民法第一百八十四條及第一百八十五條之規定，請求上訴人及原審共同被告郭
    芳君自八十九年十二月一日起至遷讓交還前開建物之日止，按月連帶給付九萬九
    千九百三十九元等語 (原審判決被上訴人全部勝訴，上訴人就其敗訴部分提上訴
    ，原審共同被告郭芳君則未提起上訴）。
二、上訴人則抗辯如左：
  (一)上訴人乙○○部分：
    １、因積欠甲○○借貸債務未還，於系爭房地移轉登記予被上訴人之前，即以同
        意其居住於系爭房屋及使用附圖所示頂樓增建物，每月以租金三萬五千元及
        一萬五千元方式抵償債務，是中國商銀之估價報告陳稱無人居住並不實在。
        而上訴人乙○○係依協議書自始占有系爭房地，縱逾期未償付系爭房地貸款
        ，要屬債務不履行，並非無權占有，更無侵權行為。
    ２、被上訴人利用所立協議書之漏洞提起本訴，違反社會善良風俗，且依協議書
        之約定本旨，上訴人乙○○僅承諾無條件將系爭房地交付被上訴人全權處分
        ，並以房屋出售價款優先清償系爭房地貸款本息及費用，不是過戶給被上訴
        人。被上訴人業將系爭房地出售並移轉登記於訴外人龍柏蘭名下，自無代為
        繳納貸款利息之損害可言。果因上訴人之占有系爭房地致被上訴人受有損害
        ，亦應僅於相當於租金之不當得利。
  (二)上訴人甲○○部分：
      因乙○○未能清償所欠四百五十萬元借款債務，自八十八年初起允其居住於系
      爭四樓房屋，約定按月抵償借款三萬五千元，且約定乙○○工作如有獲利，再
      行結算欠款，此為被上訴人所明知，其有居住於系爭房屋之權利。且被上訴人
      出售系爭房地辦理所有權登記，係經其同意始行辦理，故被上訴人無由訴請遷
      讓交屋。
三、兩造不爭執之事實：
    上訴人乙○○於八十八年八月二十四日與被上訴人簽訂協議書 (下稱系爭協議書
    ），約定將系爭房地移轉登記為被上訴人名義所有，並由被上訴人出名向中國商
    銀借款一千二百五十萬元，貸得款項全部由上訴人乙○○支領使用，日後該貸款
    之繳息及清償之責任亦全部由上訴人乙○○負擔，前述貸款若有一期逾期未按時
    繳息還款，上訴人乙○○承諾即時無條件將系爭房地交付被上訴人全權處分。嗣
    上訴人乙○○自八十九年三月起，未依約繳付每期九萬九千九百三十九元之貸款
    利息，被上訴人以存證信函催告未果後即按月先行代為繳納，並對乙○○提起遷
    讓房屋之訴訟，經台灣台北地方法院判決乙○○應自系爭房屋遷出並交還被上訴
    人，復經本院判決駁回乙○○之上訴而告確定。其後被上訴人持上開遷讓房屋之
    勝訴確定判決，聲請台灣台北地方法院民事執行處強制執行，經定期於九十年三
    月三十日現場執行時，上訴人甲○○出面主張其住居於系爭房屋，上訴人乙○○
    另主張主張如附圖所示增建部分未在上開遷讓房屋確定判決範圍內，故執行法院
    就上訴人所占用部分均未予執行。又被上訴人於本件訴訟繫屬後之九十年十二月
    三日出售系爭房地並辦理移轉登記於訴外人龍伯蘭所有等事實，為兩造所不爭執
    ，並有被上訴人提出之協議書、中國商銀催繳貸款利息函、存證信函、台灣台北
    地方法院八十九年度訴字第二二八七號及本院八十九年度上第九七一號民事判決
    暨確定證明書、執行筆錄、民事聲明異議狀暨陳報狀、土地及建物登記謄本附卷
    可稽，自堪信為真實。
四、兩造之爭點及論斷：
    被上訴人主張上訴人乃無權占有系爭房屋及頂樓增建，自應遷讓交還被上訴人，
    並按月連帶給付被上訴人所受繳納貸款利息之損害等情，則為上訴人所否認，並
    以前揭情詞置辯。經兩造於本院整理並協議簡化爭點，本件之爭點為：(一)上訴
    人是否為無權占有？(二)被上訴人請求依貸款利息計算損害額，有無理由？茲論
    述如左：
  (一)關於上訴人是否為無權占有之爭點：
    １、上訴人乙○○部分：
      (１)按法院於判決理由中就訴訟標的以外當事人主張之重要爭點，本於當事人
          辯論之結果，已為判斷時，其對此重要爭點所為之判斷，除有顯然違背法
          令之情形，或當事人已提出新訴訟資料，足以推翻原判斷之情形外，應解
          為在同一當事人就該重要爭點所提起之訴訟中，法院及當事人就該已經法
          院判斷之重要爭點法律關係，皆不得作任何相反之判斷或主張，始符民事
          訴訟上之誠信原則（最高法院七十三年度台上字第四０六二號判決意旨參
          照）。本件被上訴人前依系爭協議書之約定，請求上訴人乙○○自系爭房
          屋遷出並交還被上訴人，嗣經本院判決乙○○敗訴確定，已如前述，而施
          柏丞於前開訴訟一審程序中雖未於言詞辯論期日到場，惟其於本院二審程
          序中，已就系爭協議書是否為信託讓與擔保或流質抵押契約之重要爭點，
          與被上訴人各自積極提出攻擊及防禦方法而為充分辯論，並經本院實質審
          理而為判斷，此有該案卷及本院八十九年度上第九七一號民事判決可稽，
          而本院於前開判決亦經詳述理由認定系爭協議書為信託讓與擔保之性質而
          有效，於法並無不合，上訴人乙○○於本件訴訟中另未提出新訴訟資料，
          足以推翻本院前開判斷，則依前開說明，其自應受該確定判決認定事實之
          拘束，不得再為相反之主張，始符訴訟上誠信之原則。是上訴人乙○○於
          本訴訟程序仍執陳詞，抗辯系爭協議書存有漏洞、違反公序良俗而無效云
          云，自不足採。
      (２)系爭協議書第一條已明定該協議所指之標的為「土地：台北市大安區○○
          段二小段八○五、八○六地號，持分四分之一。建物：一九四七建號、和
          平東路二段一七五巷三五弄七號四樓，連同頂樓增建物，持分全部」，亦
          即系爭房地全部。又所謂「信託讓與擔保」，乃指債務人如不依約清償債
          務，債權人得將擔保物變賣或估價，就該價金受清償而言 (最高法院七十
          年台上字第一０四號判例意旨參照），參以系爭協議書第三條亦明文「前
          述貸款如有一期逾期未按時繳息還款，乙方（即乙○○）承諾即時無條件
          將本標的 (即系爭房地)交付被上訴人全權處分，甲方 (即被上訴人)並得
          以出售價款清償本標的之貸款本息及一切必要費用」。準此，上訴人乙○
          ○自八十九年三月起，既未依協議書之約定按月繳付貸款利息，依前開說
          明及系爭協議書第三條之約定，自應交付系爭房地予被上訴人，是其辯稱
          仍有權占用系爭房地，顯屬無據。又被上訴人於前開遷讓房屋訴訟僅請求
          上訴人乙○○遷讓交還系爭四樓房屋，則依所有物返還請求權，於本訴請
          求上訴人乙○○如附圖所示之頂樓增建物遷出並交還該部分建物予被上訴
          人，即屬有據。
    ２、上訴人甲○○部分：
      (１)上訴人乙○○於原審先稱其前向甲○○借款，利息不到月息一分（見原審
          九十一年一月十四日言詞辯論筆錄），嗣則改稱其向甲○○借款均無利息
          之約定（見原審九十一年五月十六日言詞辯論筆錄），則上訴人乙○○、
          甲○○所辯其間有借貸關係存在是否屬實，已有可疑。又上訴人甲○○於
          本院辯稱其係於八十八年五、六月或七、八月間進住系爭房屋 (見本院卷
          頁五八) ，核與其於原審 (頁八○）所述係於八十八年初即開始居住系爭
          房屋 (見原審卷頁八○），亦有未符。參以被上訴人以系爭房地向中國商
          銀申請貸款，業經中國商銀於八十八年七月二十七日至系爭房地現場勘查
          估價，當時系爭房屋之使用情形為空屋，亦有中國商銀之授信擔保品估價
          報告書附原審卷可稽（見原審卷頁八九）。由此可見上訴人甲○○所辯其
          於系爭協議書簽訂前即已占用系爭房屋，顯不足採。此外，上訴人乙○○
          、甲○○復未能提出其他證據，足以證明其間確有借貸關係存在，則上訴
          人辯稱甲○○乃有權占有，即難採信。
      (２)上訴人甲○○除居住占用系爭四樓房屋外，另使用附圖所示頂樓增建物之
          廚房及衛浴設備，業經上訴人甲○○、乙○○自陳無訛，並經原審會同台
          北市大安地政事務所人員履勘現場屬實，製有勘驗筆錄及土地複丈成果圖
          （即附圖）附卷可憑。而上訴人甲○○並無占有之正當權源，已如前述，
          則被上訴人依所有物返還請求權，請求上訴人甲○○自系爭房屋及頂樓增
          建物遷出並交還被上訴人，亦屬有據。
  (二)關於被上訴人請求依貸款利息計算損害額之爭點：
    １、按因故意或過失，不法侵害他人之權利者，負損害賠償責任；數人共同不法
        侵害他人之權利者，連帶負損害賠償責任，民法第一百八十四條第一項前段
        、第一百八十五條分別定有明文。本件上訴人無權占有系爭房屋及附圖所示
        之頂樓增建物，均如前述，而上訴人無權占有之行為業已妨害被上訴人所有
        權之行使，依前開說明，被上訴人請求上訴人應負共同侵權行為之連帶損害
        賠償責任，自屬有據。
    ２、又損害賠償，除法律另有規定或契約另有訂定外，應填補債權人所受損害及
        所失利益，民法第二百十六條第一項亦有明文。本件被上訴人以系爭房地貸
        款一千二百五十萬元，均由上訴人乙○○支領使用，已如前述，嗣被上訴人
        係以一千萬元之價格出售系爭房地予訴外人龍伯蘭，並於本件訴訟繫屬後之
        九十年十二月三日辦理移轉登記於龍伯蘭所有，有買賣契約書及土地、建物
        登記謄本附卷可稽。而依該買賣契約書第三條付款方式及辦法之約定，龍伯
        蘭係於訂約時給付價金一百萬元，其餘尾款九百萬元則由銀行貸款方式支付
        ，就系爭房地銀行貸款超出九百萬元部分，則由被上訴人於交屋前清償。第
        五條交屋期限約定：(一)甲方（即被上訴人）應自簽訂本契約之日起十五個
        月內將本契約房屋騰空點交予買方；(二)在交屋之前，甲方原銀行貸款之利
        息或遲延利息或違約金，均由甲方負責繳納。倘交屋前或因甲方未繳納致本
        房地遭銀行拍賣，均視為違約 (見本院卷三七、三八頁）。則被上訴人主張
        因上訴人之無權占有，致未能即時處分以清償貸款債務，且於出售後亦未能
        履行交付系爭房地之買賣契約義務，而無法取得全部價金以清償系爭房地貸
        款，因此須按月繳納貸款利息，衡情堪採。是應認上訴人無權占有與被上訴
        人按月繳納九萬九千九百三十九元貸款利息之積極損害間，有因果關係。又
        被上訴人自八十九年三月間乙○○未繳付貸款利息時起，依協議書即得請求
        交付系爭房地，則被上訴人依上開規定，請求上訴人自八十九年十二月一日
        起至交還占有之系爭房屋暨頂樓增建物之日止，按月連帶賠償依貸款利息九
        萬九千九百三十九元計算之損害，核屬可採。
五、綜上所述，被上訴人依民法第七百六十七條之規定，請求上訴人自附圖所示之頂
    樓增建物遷出並交還被上訴人，及請求上訴人甲○○自系爭房屋遷出並交還被上
    訴人，為有理由；另依民法第一百八十四條第一項前段及同法第一百八十五條之
    規定，請求上訴人自八十九年十二月一日起至遷讓交還系爭房屋暨頂樓增建物之
    日止，按月連帶給付被上訴人九萬九千九百三十九元，亦有理由，均應准許。原
    審為被上訴人勝訴之判決並依聲請為假執行之宣告，於法並無不合。上訴人上訴
    意旨指摘原判決不當，求予廢棄改判，為無理由，應予駁回。
六、本件事證已明，兩造其餘主張攻擊防禦方法及所提之證據，核與判決結果並無影
    響，爰不再一一論述，附此敘明。
七、據上論結，本件上訴為無理由，依民事訴訟法第四百四十九條第一項、第七十八
    條、第八十五條第一項，判決如主文。
中      華      民      國    九十二    年      一      月      七      日
                              民事第十一庭
                                  審判長法  官  吳  景  源
                                        法  官  滕  允  潔
                                        法  官  鄭  純  惠
右正本係照原本作成。
不得上訴。
中      華      民      國    九十二    年      一      月      七      日
                                        書記官  張  淑  華


司法院資訊處製作；財團法人民間司法改革基金會備份。
